臺灣高等法院臺中分院民事判決　　　　94年度上字第214號
上　訴　人　戊○○
上　訴　人　乙○○
共　　　同
訴訟代理人　廖健智律師
複　代理人　洪明立律師
被　上訴人　玉山商業銀行股份有限公司
法定代理人　丁○○
訴訟代理人　丙○○
　　　　　　甲○○
上列當事人間確認抵押權不存在事件，上訴人對於中華民國94年
5月5日臺灣台中地方法院第一審判決（94年度訴字第23號），提
起上訴，本院於94年10月11日言詞辯論終結，茲判決如下：
    主  文
上訴駁回。
第二審訴訟費用由上訴人負擔。
    事實及理由
一、被上訴人主張：上訴人戊○○因繼承訴外人楊廖月娥之債務
    而積欠伊新台幣（下同）2,845,120元及遲延利息、違約金
    ，經伊訴請台灣台北地方法院於93年9月30日臺灣臺北地方
    法院93年度訴字第3051 號判決判命給付。上訴人戊○○明
    知其與上訴人乙○○間並無任何債權債務關係，其2人竟通
    謀虛偽意思表示，而將上訴人戊○○僅有之台中市西屯區○
    ○○段1871地號土地所有權應有部分30000分之648及其上21
    42建號建物即門牌號碼台中市○○區○○路45巷30號房屋所
    有權全部（以下簡稱為系爭房地）設定第2順位普通抵押權
    予被上訴人乙○○（台中市中興地政事務所收件字號：93年
    空白字第412040號、登記日期：93年10月13日、權利價值：
    2,000,000），上訴人戊○○事後未能清償所積欠伊之債務
    ，經伊聲請法院就上訴人戊○○所有系爭房地強制執行，因
    該房地已設定抵押權、伊聲請強制執無實益而逕發給債權憑
    證結案（台灣台中地方法院93年度執助字第1415號），是上
    訴人2人間所虛偽設定之抵押權已妨害伊之權益，伊自有確
    認其債權不存在之法律上利益。縱認為上訴人等辯稱上訴人
    戊○○於92年8月初向上訴人乙○○借款1,500,000元，事後
    於93年10月間將系爭房地設定抵押權用以擔保上述借款債權
    乙節屬實，因該事後設定抵押權行為，並無對價關係，屬於
    無償行為，其既已妨害伊對於上訴人戊○○之債權，伊亦得
    訴請撤銷該抵押權等情，爰據以提起本件訴訟，先位聲明求
    為確認上訴人戊○○以所有台中市西屯區○○○段1871地號
    土地所有權應有部分30000分之69及其上2142建號建物即門
　　牌號碼為台中市○○區○○路45巷30號房屋所有權全部，為
　  上訴人乙○○設定之抵押權（台中市中興地政事務所收件字
    號：民國93年空白字第412040號、登記日期：民國93年10月
    13日、權利價值：新台幣2,000,000元）不存在，備位聲明
    求為上訴人戊○○以所有系爭房地為上訴人乙○○所設定之
    抵押權（台中市中興地政事務所收件字號：93年空白字第
    412040號、登記日期：93年10月13日、權利價值：2,000,00
    0元）應予撤銷之判決。
二、上訴人則以：上訴人戊○○與上訴人乙○○2人為上訴人戊
    ○○胞妹楊惟淨所設紫軒道院（未為任何登記）之道友，平
    時在該道場同修，感情甚篤。上訴人戊○○於92年8月初向
    上訴人乙○○表示借調1,500,000元供該道院道場之用，上
    訴人乙○○旋於92年8月7日以所有土地設定抵押而向台中縣
    石岡鄉農會借款1,500,000元後，全數匯入上訴人戊○○所
    指定之訴外人郭美君設於台中市第2信用合作社帳戶內，上
    訴人2人間確有1,500,000元之借貸債權債務關係，並非通謀
    虛偽意思表示。又上訴人戊○○於93年8月初向上訴人乙○
    ○借貸1,500,000元之際，雙方即約定戊○○如於1年後無力
    清償，應以其所有系爭房地設定抵押權予上訴人乙○○，事
    後戊○○未能清償積欠乙○○之上開借款債務，而依約將系
　　爭房地設定抵押權予乙○○，應屬有償行為，被上訴人應無
  　權訴請撤銷該抵押權設定等語，資為抗辯。
三、原審法院審理後，斟酌兩造之主張及攻擊防禦方法之結果，
    認被上訴人所提先位之訴為有理由，而為被上訴人勝訴之判
    決，確認上訴人2人就上開系爭房地所設定之2,000,000元抵
    押債權為不存在。上訴人不服，提起上訴，聲明求為判決：
    (一)原判決廢棄；(二)上開廢棄部分，被上訴人在第1審之訴駁
    回；(三)第1、2審訴訟費用由被上訴人負擔。被上訴人則答辯
    聲明求為判決駁回上訴人之上訴。
四、兩造不爭執之事項：
　(一)上訴人戊○○因繼承訴外人楊廖月娥之債務而積欠被上訴人
    2,845,120元及遲延利息、違約金，並經臺灣臺北地方法院
    於93年9月30日93年度訴字第3051號判決上訴人戊○○給付
    ，有被上訴人提出之判決書影本乙件在卷可參。
　(二)上訴人戊○○於93年10月間以所有系爭房地設定第2順位普
　  通抵押權予上訴人乙○○（台中市中興地政事務所收件字號
    ：93年空白字第412040號、登記日期：93年10月13日、權利
    價值：2,000,000元）。該抵押權除上訴人所主張其2人間於
    92年8月初之1,500,000元元借款外，並未擔保其他債權債務
    關係（原審法院94年4月26日言詞辯論筆錄第5頁參照）。
  (三)上訴人戊○○事後未能清償積欠被上訴人之上開債務，經被
    上訴人聲請台灣台中地方法院就系爭房地強制執行，因該房
    地已設定抵押權、聲請強制執行對被上訴人無實益，而逕發
    給債權憑證結案（台灣台中地方法院93年度執助字第1415號
    ）。
五、本件之爭執要點，在於上訴人戊○○是否與上訴人乙○○通
    謀虛偽就系爭房地設定擔保借款債權2,000,000元之抵押權
    ，即其抵押設定關係是否有效存在（即債權是否存在，抵押
    權是否有效）等項。茲一一判斷如下：
　(一)上訴人2人辯稱上訴人戊○○於92年8月初向上訴人乙○○借
  　款1,500,000元供興建道場之用，上訴人乙○○旋於92年8月
    7日以所有之土地設定抵押而向台中縣石岡鄉農會借款1,50
    0,000元後，全數匯入上訴人戊○○所指定之訴外人郭美君
    設於台中市第2信用合作社帳戶內，上訴人2人間確有1,500,
    000元之借貸債權債務關係等情，已為被上訴人所否認，查
    證人郭美君於原審到庭雖證述：「（法官：被告乙○○是否
    曾經匯款到你帳戶？）約在92年間匯款到我台中2信松竹分
    社戶頭，匯了大約1,000,000或800,000元，因為戊○○向被
    告乙○○借錢，所以匯到我帳戶，我與戊○○是朋友關係。
    」、「（法官：如何知悉被告戊○○向被告乙○○借錢？）
    因為要透過我帳戶，被告乙○○在匯入前有告訴我，要借我
    帳戶使用，說戊○○要向乙○○借錢，我與梁比較熟，與楊
    是普通朋友，匯入我帳戶後，楊說要供紫軒道院使用，如果
    道院有任何花用，我就去領錢支付，有開發票的收據在我保
    管中，紫軒道院的負責人是一位楊惟淨，住台中縣大雅鄉○
    ○路（詳細住址不清楚）。」、「（法官：為何是被告戊○
    ○向被告乙○○借錢供道院使用，而不是被告乙○○自己出
    錢供道院使用？）我不知道，梁與我都在道院共修的姊妹，
    至少7、8年，楊也是道院共修，也約7、8年。楊惟淨也知道
    這件事。」、「（道院）從3、4年前陸續蓋的，1,500,000
    元主要是支付建材費用，我在道院職務是擔任會計工作。」
    、「（法官：楊、梁是否向你查帳、對帳？）從來沒有，
    1,500,000元均已花用完畢，我們天天都有見面，道院進度
    他們都知道，如果他們要看帳，隨時可以看，但他們都沒有
    看過帳。」、「（法官：梁有捐款給道院？）有，節慶時，
    捐給3、4,000，但大筆的捐款沒有，楊除了這件1,500,000
    元外，節慶時，捐給幾百元，比梁少一點，除了這筆1,500,
    000元外，沒有大筆金額的捐款。」等語。但綜觀上訴人辯
    稱借款情節與證人證述內容，有下列不合常理之處：
  1.上訴人2人辯稱：上訴人戊○○以所有系爭房地設定第2順位
    普通抵押權予上訴人乙○○，該抵押權除上訴人2人間於92
    年8月初之「1,500,000元借款」外，並未擔保其他債權債務
    關係等語，與該抵押權所登記之權利價值為「2,000,000元
    」，已有不符。
  2.上訴人乙○○辯稱以所有土地設定抵押而向台中縣石岡鄉農
    會借款1,500,000元後出借予上訴人戊○○等語，可見上訴
    人乙○○並不富裕。然而，上訴人乙○○出借1,500,000元
    鉅額款項予上訴人戊○○之際，竟未要求上訴人戊○○即時
    提供擔保，甚且未與上訴人戊○○約定利息，訂立書面，而
    梁禎庭向石岡鄉農會借款1,500,000元之結果，則背負鉅額
    之利息，均由梁禎庭自行繳納，分文未向上訴人戊○○索
    取，或由戊○○向該農會繳納，在在均悖於人間常情及經驗
    法則，難認上訴人2人之間確有1,500,000元之債權或2,000,
    000元之抵押借款關係存在。
  3.上訴人戊○○參加道院已有7、8年之久，其平日捐款均只有
    數百元，並無其他較大數目之額捐；又上訴人戊○○除系爭
    房地外，並無其他稍具價值之財產（原審94年3月22日言詞
    辯論筆錄參照），且依上訴人戊○○之年籍資料顯示，其乃
    設戶籍於系爭房地之上，是系爭房地乃其惟一可供居住之處
    分；另上訴人戊○○因上開借款將所有系爭房地設定第2順
    位普通抵押權後，系爭房地已無多餘價值，此證諸被上訴人
    聲請台中地院就戊○○所有系爭房地強制執行無實益而逕發
    給債權憑證自明。上訴人戊○○並無特殊事由竟傾盡家產捐
    贈以供修建道院，非但超越一般常人作為，甚且遠逾其平日
    之宗教熱誠，應非實情。
  4.證人郭美君與上訴人乙○○熟識、而與上訴人戊○○僅屬普
    通朋友，但指上訴人戊○○向上訴人乙○○借得之1,500,00
    0元款項後竟指示匯入郭美君帳戶，又對於郭美君如何使用
    該一百五十萬元，從未查核帳目，亦與常情不符。
  (二)上訴人2人雖辯稱：上訴人戊○○向乙○○借用上開1,500,0
    00元時，雙方曾約定如戊○○1年後無法還款，即以系爭房
    地為其設定抵押云云，惟依上開所查，上訴人戊○○除本件
    供其設籍居住之房地外，並無其餘財產，足見其並無恆產，
    亦無多餘大筆之營利收入，如何可於短短1年之內增加1,500
    ,000 元之收入以清償債務，已不能自圓其說。又上訴人乙
    ○○向石岡鄉農會借款後，係由自己繳息，似全然與上訴人
    戊○○無關，而迄於被上訴人訴請台灣台北地方法院於93年
    9月30日判命上訴人戊○○應清償本件其繼承之債務之前之1
    年間，上訴人間從無任何有關借款之書面資料或關於繳息，
    擔保之約定資料，依其間所存在之客觀事實顯示，亦無借貸
    法律關係存在之任何證據形式存在，但於台灣台北地方法院
    判決後，則迅即為本件抵押權之設定，使被上訴人聲請執行
    系爭房地時而得以保住系爭房地而不遭拍賣，但其後無以系
    爭房地清償所謂欠乙○○上開借款債務之情事，在在均與一
    般欠債之情形有悖，難認為真。
  (三)承上所述，上訴人辯稱1,500,000元借款情節，應不足採；
    又系爭房地所設定之第2順位普通抵押權並未擔保上訴人2
    人間其他債權債務關係，亦詳如前述，顯見上訴人2人間設
    定上述抵押權並無用以擔保其他將來發生債權之合意，上訴
    人2人間就系爭房地設定之第2順位普通抵押權所擔保之債權
    不存在，應堪認定。上訴人戊○○與上訴人乙○○間並無債
    權債務關係，其於被上訴人訴請上訴人戊○○清償繼承訴外
    人楊廖月娥所負債務並獲法院勝訴判決之際（93 年9月30日
    ），旋即於93年10月中旬通謀虛報債權債務關係而就系爭房
    地設定第二順位普通抵押權，用以規避被上訴人對於上訴人
    戊○○強制執行之意圖甚明，被上訴人主張上訴人2人通謀
    虛偽將系爭房地設定擔保2,000,000元債權之第2順位抵押權
    ，應堪採信。
六、按表意人與相對人通謀而為虛偽意思表示者，其意思表示無
    效，民法第87條定有明文。本件上訴人2人通謀虛偽將系爭
    房地設定擔保債權2,000,000元第2順位抵押權，致使被上訴
    人聲請台灣台中地方法院就系爭房地強制執行，經認定該強
    制執行對之無實益而逕發給債權憑證結案（本院93年度執助
    字第1415號）等情，詳如前述，上訴人2人通謀虛偽將系爭
    房地設定抵押權，已使被上訴人在私法上之地位有受侵害之
    虞，此項危險又適合以對於上訴人2人之確認判決除去之，
    從而，被上訴人訴請確認上訴人戊○○以所有系爭房地為乙
    ○○設定擔保2,000,000元債權之第2順位抵押權不存在，洵
    屬有據，應予准許。又被上訴人先位訴訟既有理由，其備位
    訴訟自無庸再予審酌。原審因而就被上訴人先位聲明部分為
    其勝訴之判決確定上訴人2人就系爭房地所為上開擔保2,000
    ,000 元債權之抵押權為不存在，依法並無不合。上訴意旨
    仍執陳詞，指摘原判決為不當，聲明求予廢棄改判，為無理
    由，應予駁回。
七、本件事證已臻明確，兩造其餘主張及舉證，核與判決結果無
    ，爰不一一論列，併此明。
八、據上論結，本件上訴為無理由，依民事訴訟法第449條第1項
    、第78條、第85條第1項前段，判決如主文。
中　　華　　民　　國　　94　　年　　10　　月　　25　　日
                      民事第五庭審判長法　官  陳滿賢
                                      法　官  古金男
                                      法　官  朱  樑
以上正本係照原本作成。
如對本判決上訴，須於收受判決送達後二十日內向本院提出上訴
書狀，其未表明上訴理由者，應於提出上訴後二十日內向本院提
出上訴理由書 (須按他造人數附具繕本)。
上訴時應提出委任律師為訴訟代理人之委任狀。具有民事訴訟法
第四百六十六條之一第一項但書或第二項之情形為訴訟代理人者
，另應附具律師及格證書及釋明委任人與受任人有該條項所定關
係之釋明文書影本。
                                      書記官　陳俞豪
中　　華　　民　　國　　94　　年　　10　　月　　27　　日
                                                      Ｈ
